【裁判字號】    89,易,285
【裁判日期】    890718
【裁判案由】    詐欺
【裁判全文】
臺灣花蓮地方法院刑事判決                          八十九年度易字第二八五號
    公  訴  人  臺灣花蓮地方法院檢察署檢察官
    被      告  甲○○
右列被告因詐欺案件，經檢察官提起公訴（八十九年度偵緝字第四一號），本院判決
如左：
    主  文
甲○○無罪。
    理  由
一、公訴意旨略以：被告甲○○意圖為自己不法之所有，明知自己無償債能力與意願
    ，仍基於概括犯意，於民國（以下同）於八十八年七、八月間，佯向丙○○詐借
    新台幣（下同）三十五萬一千元，並言明其所任職之中國農民銀行（以下簡稱農
    民銀行）因民營化將核發其年資結算金，其有財力償債等語以資取信於告訴人丙○○，致蘇某不疑有他如數交付借貸。詎事後屆期告訴人丙○○請求付款遭拒，
    惟被告已自其年資結算金提領五十萬元，仍並未償還上開債務，而其餘年資結算
    金款項亦遭前開銀行以被告積欠該銀行貸款為由，全數依法抵銷，甲○○事後避
    不見面，丙○○追償無著始知受騙，因認被告涉犯詐欺罪嫌等語。
二、按犯罪事實應依證據認定之，無證據不得推定其犯罪事實。又不能證明被告犯罪
    者，應諭知無罪之判決，刑事訴訟法第一百五十四條、第三百零一條第一項定有
    明文。
三、又按告訴人之指訴，係以使被告受刑事訴追為目的，是其陳述是否與事實相符，
    仍應調查其他證據以資審認，最高法院五十二年台上字第一三００號判例足資參
    照。公訴人認被告涉犯右揭犯行，無非以告訴人丙○○之指訴，以及農民銀行花
    蓮分行八十九年四月八日（八九）農花業字第０四六函表示被告在該銀行行使抵
    銷權之前，已先行提領其年資結算金五十萬元，因認被告未遵承諾將已領獲之年
    資結算金五十萬元償還予告訴人，並進而認定被告於向告訴人借款之初有詐欺之
    不法所有之意圖。質言之，本件公訴人認定被告犯有詐欺罪行，除告訴人丙○○
    所為不利於被告之指訴外，係以農民銀行花蓮分行前揭函文所述之事實，為其論
    據。訊據被告甲○○固供承自八十八年七月至九月間，陸續向告訴人丙○○借款
    ，迄今尚有三十五萬餘元未為清償等情，但堅詞否認有詐欺之犯意與犯行，辯稱
    伊向告訴人丙○○借款之時確實曾向告訴人表示將以農民銀行轉民營之員工年資
    結算金清償債務，伊亦做此打算，然及至八十八年九月二日其所屬分行經理許士
    峰方告知因伊財務狀況不佳故民營後之農民銀行不願續聘，該銀行原應撥付予伊
    之年資結算金復於同年九月三日先撥至農民銀行花蓮分行帳戶，由經理要求伊同
    意填寫提款單以清償另名同事乙○○五十萬元後，始將款項撥入伊帳戶，並即行
    抵銷及匯款，伊根本未曾現實領受該等金額等語，資為抗辯。
四、經查本件告訴人丙○○於偵查中提出之告訴狀載稱被告自八十八年三月十六日起
    即因務狀況不佳而遲延繳交貸款本息，並於單一不動產上設定超值抵押權以向農
    民銀行借款，復保證於領受年資結算金後，必清償全部款項等語。然告訴人於偵
    查中亦向檢察官陳明被告前後共向其借款五十一萬餘元，已於提出告訴前清償十
    六萬元，尚欠三十五萬一千元，而被告可領得之年資結算金應有一百四、五十萬
    元等語；其復於本院調查中陳稱上開款項係被告自八十八年七月至九月一日分四
    次借得等語。是被告逐次借款與部分清償之時間，均係在告訴人所指貸款繳交本
    息情況不良與設定超額抵押權之後，可知系爭借款與被告抵押貸款之關連不深。
    故被告如於借款之初，有可信之理由可期待其即將獲致農民銀行撥發年資結算金
    ，並據以向告訴人提出借款之請求且獲同意，而嗣後因不能預期之原因致無法以
    該等結算金清償對告訴人之借款債務，即難遽而推論被告於借款之初即存有詐欺
    之不法所有意圖。次查農民銀行花蓮分行雖分別以（八九）農花業字第三十五號
    及第四十六號函覆臺灣花蓮地方法院檢察署略稱「甲○○先生於民國八十八年九
    月二日前確於本行任職，因本行於民國八十八年九月三日改制民營，汪員『不願
    隨同移轉』而於八十八年九月三日離職；汪員離職前尚欠本行信用貸款四十四萬
    六千二百五十一元及房屋貸款六百五十三萬四千九百九十八元，自民國八十八年
    三月十六日起即未正常還本繳息，經本行依約主張貸款全部到期，並依民法第三
    百三十四條之規定，對本行應給付汪員之存款債權及民營化年資結算金行使抵銷
    權，截至目前共抵銷之金額計有一百三十萬七千零五十五元」「．．．．第一次
    撥付之一百五十五萬九千七百六十五元，因已先行轉入汪員存款帳，本行行使抵
    銷權前，『已遭汪員先行提領五十萬元』，故僅得抵銷一百零五萬九千七百六十
    五元，其餘二次計六十二萬三千七百八十六元已全數為本行抵銷」云云。然被告
    並非不願繼續於民營化後之農民銀行任職，而係遭該銀行決定不予續聘，並於被
    告之年資結算金撥款之前一日（即八十八年九月二日）始經該銀行花蓮分行經理
    許士峰告知上情與即將行使抵銷權之事，當時被告一再要求留部分金錢供其使用
    ，並出現措手不及之反應。同年九月三日農民銀行撥發年資結算金至各行員多係
    於當日上午直接撥入各行員個人帳戶，被告則因需要清理積欠該銀行之貸款而於
    下午始行撥款入帳，其撥款情形為：下午二時十四分四十四秒自農民銀行帳戶撥
    入一百五十五萬九千七百六十五元至被告設於花蓮分行之第０三六０六四號帳戶
    ，二時十五分八秒由該被告帳戶匯款九十八萬七千零六十六元予農民銀行償還貸
    款（並非行使抵銷權），二時十五分二十二秒匯撥轉帳五十萬予同任職於花蓮分
    行之債權人乙○○，二時十五分四十八秒及十六分十七秒分別轉帳五萬零一百九
    十九元及二萬二千五百元扣還被告九月份及春節期間向農民銀行預支之金額，迄
    於當日下午二時十六分十七秒為止，被告帳戶僅尚存一千五百三十三元存款，較
    諸獲撥年資結算金前之存款二千五百零六元少，其中用以清償農民銀行貸款及乙○○之部分，均係被告先行簽署提款單後逕行轉帳（未現實提領現金），另二筆
    扣抵預支款項則係逕自轉帳。此經證人許士峰、乙○○於本院調查中結證屬實，
    並有農民銀行劃收報單一紙、轉帳收入傳票一紙、（被告）存摺存款取款憑條二
    紙、轉帳支出傳票一紙、放款收回傳票二紙、放款利息手續費收據三紙、收入傳
    票一紙、（乙○○）存摺存款存入憑條及八十八年九月一日至八日被告前揭帳戶
    時序帳一紙影本在卷可稽，顯見農民銀行花蓮分行前揭於偵查中回覆臺灣花蓮地
    方法院檢察署之函文與事實不符，且有誤導司法機關之重大嫌疑，如此該等函文
    當然不能作為不利於被告之認定依據。而依該等轉帳、撥款之時間而為觀察，上
    開第一次撥交被告之年資結算金匯入被告帳戶後，僅二十四秒即撥交款項至農民
    銀行帳戶清償貸款、再十四秒又轉帳五十萬元至乙○○帳戶、又二十六秒及二十
    九秒完成先後轉帳扣抵被告前向農民銀行預支之金額，短短一分又三十三秒之間
    ，即將當日撥入被告帳戶之年資結算金全數匯出轉帳一空。故該等自被告帳戶撥
    款至農民銀行及乙○○等帳戶之書面程序（如書寫提款單等）以及如何分配清償
    、抵銷之金額與方式，必係於上述年資結算金撥入被告帳戶前即已協商並書寫完
    成，並於年資結算金甫撥入被告帳戶後立即操作（電腦）轉帳等程序以免被告得
    以支配使用或提領該等款項分文，且上開協商與安排，雖應係出於被告之同意，
    但絕非被告原始之預期方式（故被告一再要求許士峰留部分金額供其支配）。
    是被告辯稱伊係於開立取款條後，結算金始進入伊帳戶，同時間五十萬元及農民
    銀行抵銷之金額一起被提領乙節，即屬可信。綜上所述，本件被告係在無預見之
    情況下於農民銀行民營化且撥發年資結算金之前一日，始經其經理許士峰告知不
    再被續聘，並於撥發年資結算金當日，先於撥入被告帳戶前預行安排如何分配受
    償（農民銀行與乙○○），並令被告被動同意書就必要提款單，而後撥入及轉帳
    匯出一氣呵成，被告根本無支配該等第一次年資結算金之機會與可能，如此自難
    推論被告於向告訴人丙○○借款之初，即存有不再續任農民銀行與不擬以年資結
    算金清償告訴人之意圖。此外復查無任何積極證據足資證明被告於向告訴人丙○○借款之初即無清償之打算，揆諸前揭刑事訴訟法第一百五十四條之意旨，應認
    被告犯罪尚屬不能證明，依法即應為被告無罪判決之諭知。
五、被告既經判決無罪，本件與移送併辦部分即臺灣花蓮地方法院檢察署八十九年度
    偵字第一一六七號案件自顯無裁判上一罪關係之可言，該等部分自應退由檢察官
    繼續依法偵查。又本院就移送併辦部分已經為部分之調查，宜由檢察官自行調卷
    核明，併予敘明。
六、至於證人即農民銀行花蓮分行經理許士峰為使其行員乙○○獲致清償五十萬元債
    權，而未逕將八十八年九月三日被告第一次獲撥之年資結算金全數為抵銷，是否
    另涉背信犯行，因非起訴效力之所及，故非本院所得判斷，同此指明。
據上論斷，應依刑事訴訟法第三百零一條第一項，判決如主文。
中      華      民      國      八十九      年      七    月    十八    日
                                臺灣花蓮地方法院刑事第二庭
                                    法  官  陳  欽  賢
右正本證明與原本無異。
如對本判決不服，應於送達後十日內，向本院提出上訴狀。（應抄附繕本）告訴人或
被害人如對於本判決不服者，應具備理由請求檢察官上訴，其上訴期間之計算係以檢
察官收受判決正本之日期為準。
                                    法院書記官
中      華      民      國     八十九      年       七     月   二十六  日


司法院資訊處製作；財團法人民間司法改革基金會備份。
